臺灣板橋地方法院民事判決　　　　　　 99年度重訴字第406號
原　　　告　美律國際有限公司
法定代理人　賴惠琴
訴訟代理人　廖學興律師
　　　　　　潘英芳律師
被　　　告　樂都國際實業有限公司
法定代理人　陳麒任
訴訟代理人　吳忠德律師
上列當事人間請求給付貨款等事件，經本院於民國100年2月21日
言詞辯論終結，判決如下：
    主      文
原告之訴駁回。
訴訟費用由原告負擔。
    事實及理由
一、原告主張：
  (一)被告於民國98年9月初向原告訂購三星16G記憶卡（SamSun 1
    6G Flash）共計442885張，總計訂購金額為新臺幣（下同）
    0000000元（含稅），原告業於98年9月3日及10月15日已如
    期交貨予被告，有原告公司所開立予被告公司之三聯式統一
    發票為憑。詎被告於收受訂購貨品後，竟拒不給付原告上揭
    貨款0000000元（含稅），原告雖屢次以口頭催討，甚至寄
    送律師函予以催告，均未蒙置理。
  (二)原告與被告及第三人崇鉅實業有限公司（以下簡稱崇鉅公司
    ）間自97年初起至98年間即互有生意上之往來，而被告及第
    三人崇鉅公司對外與原告為業務接洽者均由第三人陳麒任負
    責，此由崇鉅公司之廠商採購單上採購員為陳麒任可資為證
    ，且長期以來，原告與被告及第三人崇鉅公司間均係以應收
    應付帳款互抵之方式為沖帳抵銷，故原告即分別於98年9月
    24日及同年10月21日，依陳麒任之指示，將原欲匯還予第三
    人崇鉅公司之預支貨款300萬元及250萬元部分，均改匯至被
    告公司之帳戶，是被告因而受有550萬元之財產上利益甚明
    ，故被告受有上開550萬元財產上利益即屬民法第179條不當
    得利之情形，是被告應將上開550萬元財產上利益之金額返
    還予原告。
  (三)原告依民法第367條買賣貨款請求權之法律關係，請求被告
    給付0000000元；依民法第179條不當得利返還請求權之法律
    關係請求被告給付550萬元。故被告應給付原告0000000元，
    及自起訴狀繕本送達翌日起至清償日止，按週年利率5%計算
    之利息。
  (四)對於被告聲明抵銷抗辯部分，其中主張原告於98年1月間向
    被告採購記憶卡，尚有100萬元之貨款未清償之事實，不爭
    執。
  (五)對於被告聲明抵銷抗辯部分，其中主張被告持有原告所簽發
    如附表所示之支票（以下簡稱系爭支票）部分，原告係依被
    告公司法定代理人陳麒任之指示簽發為擔保陳麒任所實際負
    責之崇鉅公司所預付予原告公司36萬美金貨款而來，惟該擔
    保原因業已消滅，是被告持有系爭支票就1000萬元聲明抵銷
    ，顯無理由。
    被告公司法定代理人陳麒任同時亦為第三人崇鉅公司之實
      際負責人，原告自97年底與被告公司即有生意上往來，而
      崇鉅公司於98年8月間則首次經由陳麒任向原告下單採購
      貨品。
    本件被告所持有原告簽發之系爭支票，乃係第三人陳麒任
      於98年8月間首次代表崇鉅公司向原告下單採購記憶卡共
      計00000000元，約定原告應於同年8月24日及同年月28日
      出貨，而崇鉅公司於98年8月18日、20日及27日間，即先
      預付貨款總計36萬美元（折合新臺幣為00000000元，以下
      簡稱系爭預付款項）。然原告因故未能於上開預定期間內
      出貨，故原告則依陳麒任之要求，開立一張以被告公司為
      受款人之禁止背書轉讓之系爭支票以擔保上開系爭預付款
      項，由於原告與被告公司及崇鉅公司間之交易均係透過陳
      麒任，是原告主觀上即認被告公司與崇鉅公司均以第三人
      陳麒任為實際負責人，故原告方依陳麒任之指示開立以被
      告公司為受款人之系爭支票，以擔保崇鉅公司所預付貨款
      36萬美金部分均能收到貨品。
    原告於98年8月26日及9月1日即陸續交付價值0000000元及
      0000000元之貨品予崇鉅公司，總計已交付之貨品金額為
      0000000元，此有原告開立予崇鉅公司之統一發票2紙為證
      ，惟因原告無法再繼續出貨予崇鉅公司，故原告亦在98年
      9月14日匯款880萬元至崇鉅公司，有匯款證明單可憑，且
      崇鉅公司就上開部分亦均於另案99年度重訴字第643號所
      提民事準備書狀並不爭執。
    綜上，原告已交付予崇鉅公司之貨品金額為0000000元，
      加上匯還之款項880萬元以償還先前預付之貨款，總計已
      達00000000元，業已超過崇鉅公司所預付之貨款36萬美金
      ，故原告當初開立系爭支票予被告公司之擔保原因業已消
      滅，被告本應將系爭支票返還予原告始為合理，詎被告遲
      未返還，甚至持以欲以兌現，顯失公道，被告所持有系爭
      支票之擔保原因早已消滅，是被告持有系爭支票並就該票
      款1000萬元聲明抵銷，顯無理由。
  (六)訴之聲明：被告應給付原告0000000元，及自起訴狀繕本送
    達翌日至清償日止，按年息5%計算之利息。
二、被告則以：
  (一)對於原告主張雙方互有交易往來，及被告積欠原告貨款0000
    000（含稅）及受有550萬元之財產上不當得利之事實，並不
    爭執。
  (二)原告公司在本次採購之前，亦曾於98年1月間向被告採購記
    憶卡，採購金額高達00000000元，原告經數次分期給付貨款
    後，尚有100萬元之貨款未清償，據此聲明抵銷。
  (三)原告於97年6月間曾透過其負責人賴惠琴之妹賴采妮向被告
    調借1000萬元，被告分別調出646萬元及354萬元，共計1000
    萬元，由被告法定代理人陳麒任依賴采妮之指示，以賴采妮
    之代理人名義匯款至楊名衡於中國信託商業銀行延吉分行之
    帳戶。事後，賴采妮有交付賴惠琴名下之存摺及1紙由楊氏
    國際生化科技股份有限公司所開立，受款人為賴惠琴，背書
    人為楊名衡，面額1000萬元，發票日為97年7月20日，禁止
    背書轉讓之遠期支票予被告公司負責人作為擔保，但原告事
    後一直未還款，嗣經商議，由原告簽發系爭支票以為抵償，
    豈料，被告公司屆期提示竟遭退票，故原告尚積欠系爭支票
    1000萬元之票款、借款尚未清償，據此聲明抵銷。
  (四)答辯聲明：原告之訴駁回。
三、兩造不爭執之事實：
  (一)被告於98年9月初向原告訂購三星16G記憶卡（SamSun 16G F
    lash）共計442885張，總計訂購金額為0000000元（含稅）
    ，原告業於98年9月3日及10月15日已如期交貨予被告，惟被
    告迄今尚有貨款0000000元（含稅）未為清償。
  (二)原告分別於98年9月24日及同年10月21日，依被告公司法定
    代理人陳麒任之指示，將原欲匯還予第三人崇鉅公司之預支
    貨款300萬元及250萬元部分，均改匯至被告公司之帳戶，是
    被告因而受有550萬元之不當得利。
  (三)原告於98年1月間向被告採購記憶卡，採購金額高達0000000
    0元，經數次分期給付貨款後，原告尚積欠被告貨款100萬元
    未為清償。
  (四)被告持有原告所簽發之系爭支票。
四、本件兩造爭執在於被告持有原告簽發面額1000萬元之系爭支
    票，原告主張係為擔保第三人崇鉅公司預付原告美金36萬元
    貨款，且該擔保原因業已消滅；而被告則以原告簽發系爭支
    票係為清償兩造間1000萬元之借款債務，經提示不獲兌現，
    被告依系爭支票票款、借款之法律關係聲明與本件原告之請
    求予以抵銷，有無理由？
五、本院之判斷：
  (一)當事人主張之事實，經他造自認者，無庸舉證，此觀民事訴
    訟法第279條第1項之規定自明。依此規定，當事人主張之事
    實經他造自認者，依法不負舉證責任。法院亦不得就他造自
    認之事實調查證據，另為與其自認事實相反之判斷，並應以
    其自認為認定事實及裁判之基礎。（最高法院97年度台上字
    第2570號裁判意旨參照）本件原告主張被告積欠其貨款0000
    000元未清償、受有550萬元不當得利致原告受有損害，及被
    告抗辯原告積欠其貨款100萬亦未清償等事實，業據兩造自
    認在卷（見本院卷第59頁99年12月16日言詞辯論筆錄），本
    院自應逕為認定事實及為本件裁判之基礎。
  (二)按支票乃文義證券及無因證券，證券上之權利義務悉依證券
    上所載文句而決定其效力，從而支票上權利，依支票文義而
    發生，與其基礎之原因關係各自獨立，支票上權利之行使不
    以其原因關係存在為前提，故其原因關係不存在或無效時，
    執票人仍得依支票文義行使其權利；又票據行為，為不要因
    行為，執票人不負證明關於給付原因之責任，如票據債務人
    主張執票人取得票據出於惡意或詐欺時，則應由債務人負舉
    證之責，此有最高法院49年台上字第334號判例以及64年台
    上字第1540號判例可資參照。至最高法院73年度第一次民事
    庭會議決議所謂：「支票雖為無因證券，惟於執票人主張發
    票人係向執票人借款而簽發支票為清償方式，發票人復抗辯
    未收受借款者，兩造間就原因關係是否成立之爭執，即應依
    一般舉證責任原則，由執票人就借款已經支付之事實，負舉
    證責任」之情形，係指兩造間就系爭支票之原因關係均主張
    借貸關係，惟票據債務人復抗辯未收受借款者，始應依一般
    舉證責任原則，由執票人就借款已經支付之事實，負舉證責
    任。若係票據債務人主張票據原因為擔保系爭預付款項，經
    執票人否認後，揆諸前揭二則判例要旨，該以擔保系爭預付
    款項為原因關係之抗辯，自應由票據債務人負舉證責任，縱
    使執票人否認上開系爭票據原因關係為擔保系爭預付款項，
    而另主張票據原因關係為借貸，此屬附理由之否認，亦毋庸
    就借貸之票據原因負舉證之責。本件被告以持有原告簽發系
    爭支票為由，聲明以該票面金額之範圍內，依系爭支票票據
    債權就原告本件請求予以抵銷，原告就系爭支票之原因關係
    既自始主張係因擔保系爭預付款項而簽發，為被告否認在卷
    ，則參諸前開判例及最高法院民事庭會議決議意旨，自應由
    票據債務人即原告負舉證之責，先予敘明。
  (三)原告主張簽發系爭支票係為擔保系爭預付款項之事實，雖據
    其提出與第三人崇鉅公司自97年底即有交易往來之出貨發票
    、崇鉅公司採購單、崇鉅公司與原告前於本院99年度重訴字
    第643號返還買賣價金訴訟事件中之準備程序筆錄、民事準
    備書狀暨爭點整理狀、原告於兆豐銀行內湖分行存款資料明
    細及原告出貨予崇鉅公司之統一發票影本等件為證，惟依原
    告所提出之上開資料，僅得證明原告與第三人崇鉅公司確有
    交易往來，被告法定代理人陳麒任亦為崇鉅公司之實際負責
    人，崇鉅公司並曾於98年8月間透過陳麒任向原告訂購總價
    00000000元之貨品，及崇鉅公司向原告採購後分別於98年8
    月18日、20日及27日先行預付貨款美金共計36萬元（以匯率
    1：32.92計算，折合新臺幣為00000000元）之事實，然尚無
    法證明原告簽發系爭支票係為擔保上開預付款項之用。又依
    系爭支票受款人為被告，票面金額1000萬元及發票日為99年
    7 月20日之記載而觀，原告若欲擔保崇鉅公司匯款預付買賣
    價金36萬元美金之用，為何受款人不指定買賣契約之相對人
    崇鉅公司，而係指定付款予被告公司？原告雖稱係依崇鉅公
    司之實際負責人陳麒任之指示簽發云云，第三人陳麒任既係
    崇鉅公司之實際負責人，且為擔保崇鉅公司之預付款項，更
    應指定崇鉅公司為受款人，始符合常情。又若系爭支票係為
    擔保系爭預付款項之用，為何未簽發與預付買賣價金足額之
    支票以為擔保？再參酌原告所主張已分別於98年8月26日及9
    月1日陸續交付貨品予崇鉅公司，再於98年9月14日另行匯款
    880萬元予崇鉅公司以償還崇鉅公司上開美金36萬元預付款
    項之用等情節，原告與崇鉅公司於98年度之買賣交易，且為
    擔保崇鉅公司已匯款預付之貨款之用，為何會簽發將近1年
    後即99年7月20日始得兌付之遠期支票作為擔保，亦與常情
    有悖，故原告主張簽發系爭支票係為擔保系爭預付款項云云
    ，顯非有據。
  (四)次按民法第308條第1項規定：「債之全部消滅者，債務人得
    請求返還或塗銷負債之字據，其僅一部消滅或負債字據上載
    有債權人他項權利者，債務人得請求將消滅事由，記入字據
    」。雖然負債字據之返還或塗銷，不過為證明債之消滅之證
    據方法，並非債之消滅之要件，故債已清償者，不得因負債
    字據未經返還或塗銷，即謂其債尚未消滅，惟依民法第325
    條第3項規定「債權證書已返還者，推定其債之關係消滅」
    ，是債權人若未返還債權證書，債務人自應就債之關係消滅
    負舉證責任。尤以票據乃無因證券，票據執票人得不明示其
    原因所在而主張享有證券上之權利，其流通性較諸一般債權
    證書或負債字據更強，票據債務人於票據債權人受領給付後
    ，應即要求債權人繳回，俾使票據關係消滅或得向前手再為
    追索（此即票據具有「繳回證券」之性質，票據法第74條、
    第124條、第144條參照），故票據債務人未要求票據債權人
    繳回票據者，自亦應就債權債務關係消滅之事實，負舉證責
    任甚明。本件系爭支票已將應記載之事項載明，完成發票行
    為，被告為系爭本票之執票人，即得行使票據上之權利，原
    告自應就阻礙被告行使票據權利之事由及票據原因債權債務
    關係消滅之事實，負舉證責任。本件縱認為原告主張簽發系
    爭支票係為擔保預付款項之用，復稱已於98年8月26日及9月
    1日先後交付價值0000000元之貨品予崇鉅公司，再於98年9
    月14日再匯款880萬元予崇鉅公司以為償還先前預付之貨款
    後，故主張系爭支票所擔保之原因關消滅云云，惟依上開金
    額總計原告已付金額為00000000元（含貨品價額，即000000
    0＋0000000＝00000000），實與崇鉅公司先前預付之美金36
    萬元款項總額不符，該匯款880萬元是否與系爭預付款項有
    關？實有疑義，縱或確與系爭預付款有關，原告於最後匯款
    清償系爭預付款後，為何未請求返還系爭支票？遲至被告於
    本件聲明以系爭票款抵銷後，始為此主張，亦屬有疑，原告
    既未要求票據債權人繳回系爭支票，亦難認系爭支票之原因
    關係業已消滅。
  (五)按二人互負債務，而其給付種類相同，並均屆清償期者，各
    得以其債務，與他方之債務，互為抵銷。民法第334條第1項
    定有明文。本件原告爰依買賣契約貨款請求權及不當得利返
    還請求權之法律關係，可向被告請求0000000元（0000000＋
    0000000＝0000000），而被告爰依買賣契約貨款請求權及系
    爭支票票款請求權之法律關係，亦可向原告請求共計000000
    00元（1000000＋10000000＝11000000）。今被告主張以其
    對原告之系爭支票票款債權抵銷原告對伊之買賣價金及不當
    得利返還債權，自屬有理由。是原告對於被告之貨款及不當
    得利債權經抵銷被告買賣價金及票款債權後，原告之請求即
    屬無據。至於被告另以對原告有借款債權1000萬元之法律關
    係聲明抵銷乙節，因被告聲明以對原告之系爭支票票款債權
    予以抵銷，已屬有據，自不併予斟酌認定，併予敘明。
六、綜上所述，本件原告爰依買賣價金貨款債權及不當得利返還
    請求權之法律關係，聲明請求被告給付0000000元，及自起
    訴狀繕本送達翌日起至清償日止，按週年利率5%計算之法定
    遲延利息，為無理由，應予駁回。
七、本件事證已臻明確，兩造所為之其他主張、陳述並所提之證
    據，經審酌後，認均與本件之結論無礙，不再一一論述，併
    予敘明。
八、訴訟費用負擔之依據：民事訴訟法第78條。
中    華    民    國    100    年    3    月    14    日
                  民事第三庭    法  官  張紫能
以上正本係照原本作成
如對本判決上訴，須於判決送達後20日內向本院提出上訴狀
中    華    民    國    100    年    3    月    14    日
                                書記官  蔡佳容
┌─────────────────────────────────────┐
│支票附表：                                                                │
├───┬─────┬─────┬──────┬─────┬─────┬──┤
│編  號│發  票  人│付 款 人  │發   票   日│ 票面金額 │ 支票號碼 │備考│
│      │          │          │            │（新臺幣）│          │    │
├───┼─────┼─────┼──────┼─────┼─────┼──┤
│001   │美律國際有│兆豐國際商│99年7月20日 │1000萬元  │AA0000000 │    │
│      │限公司    │業銀行內湖│            │          │          │    │
│      │          │分行      │            │          │          │    │
└───┴─────┴─────┴──────┴─────┴─────┴──┘